【裁判字號】    92,訴,88
【裁判日期】    920822
【裁判案由】    徵收補償
【裁判全文】
高雄高等行政法院判決                                九十二年度訴字第八八號
                              .
    原      告  甲○○
                乙○○
                丙○○○
                丁○○
                戊○○
                己○○
                庚○○
    右  七  人
    訴訟代理人  陳三兒律師
    被      告  高雄縣政府
    代  表  人  辛○○  ○○
    訴訟代理人  癸○○
    被      告  中華電信股份有限公司
    代  表  人  壬○○  董事長.
    訴訟代理人  蔡亞寧  律師
                張迺良  律師
右當事人間因徵收補償事件，原告提起行政訴訟。本院判決如左：
    主  文
原告之訴駁回。
訴訟費用由原告負擔。
    事  實
一、事實概要：
緣原告所有坐落高雄縣仁武鄉○○段八七九、九二一、九二四、九二五地號四筆土地
（下稱系爭土地），係屬澄清湖特定區計畫內土地，於民國（下同）五十八年十一月
十五日經被告高雄縣政府府建土字第一０八五四八號函發布實施之都市計畫，規劃為
「機關用地」，至八十七年七月十四日該都市計畫第二次通盤檢討案發佈實施，原告
所有系爭土地仍被保留為「機關用地」，計畫書並指定供交通部電信人員訓練所使用
，迄今編為該「機關用地」之大部分土地皆已經徵收完成，供電信人員訓練所使用，
僅餘原告所有系爭土地迄未辦理徵收。原告以系爭土地未予徵收，影響人民權益為由
，向被告高雄縣政府請求辦理，被告高雄縣政府乃以九十一年六月二十四日府建都字
第０九一０一０七三一四號函請被告中華電信股份有限公司（下稱中華電信公司）依
法查明逕復，並副知原告；嗣被告中華電信公司電信訓練所以九十一年七月二十五日
訓總字第九一Ａ五一００００六六號函復原告，略謂確已無需再行徵購土地等語，原
告不服，以被告高雄縣政府九十一年六月二十四日府建都字第０九一０一０七三一四
號函，及被告中華電信公司九十一年七月二十五日訓總字第九一Ａ五一００００六六
號函等為行政處分，向內政部提起訴願，遭決定不受理，併以其中被告中華電信公司
九十一年七月二十五日訓總字第九一Ａ五一００００六六號函，內政部並非訴願管轄
機關，而決定移送交通部審理，嗣亦經交通部為訴願不受理決定，原告乃提起本件行
政訴訟。
二、兩造聲明：
（一）原告聲明求為判決：(1)被告中華電信公司應向交通部提出徵收本件附表一土地
      之事業興辦計劃，請求交通部許可。(2)被告中華電信公司應在第一項計劃許可
      後，擬具詳細徵收計劃書並附具徵收土地圖說及土地使用計劃書，向內政部為
      徵收原告所有附表一所示土地之聲請或委由被告高雄縣政府代向內政部為附表
      一所示土地徵收之聲請。(3)被告高雄縣政府應於收到內政部核准為附表一所示
      土地徵收之通知後，開始辦理附表一土地徵收公告及通知土地所有人及他項權
      利人及其他必要的徵收程序。(4)被告中華電信公司應於第二項公告期滿後十五
      日內將附表一土地之徵收補償金交由被告高雄縣政府轉發給原告。(5)被告高雄
      縣政府應於被告中華電信公司交付附表一土地徵收補償金後，於第二項徵收公
      告期滿後十五日內發放予原告。
（二）被告聲明求為判決：駁回原告之訴。
三、兩造之爭點：
甲、原告主張之理由：
（一）查原告所有系爭坐落高雄縣仁武鄉○○段八七九、九二一、九二四、九二五地
      號土地，屬澄清湖特定區計畫內土地，於五十八年十一月十五日因被告中華電
      信公司之聲請，遭被告高雄縣政府以府建土字第一０八五四八號函發布實施之
      都市計畫編為「機關用地」，依該都市計畫說明書記載，系爭土地為供交通部
      電信人員訓練所使用，迄今已逾三十餘年，仍未辦理徵購。八十八年間系爭土
      地及其周邊土地辦理土地重劃，被告高雄縣政府乃行文被告中華電信公司詢問
      其是否仍須系爭土地作為機關用地，並經被告中華電信公司以八十八年四月十
      四日訓總字第八八Ａ五一０００七六號函函覆稱其仍須系爭土地作為機關用地
      ，故被告高雄縣政府乃將系爭土地繼續保留為被告中華電信公司之機關用地，
      並禁止原告將系爭土地參與周邊鄰接土地重劃，本案土地因遭被告高雄縣政府
      編定為被告中華電信公司之機關用地保留徵收，以致無法參與周邊鄰接土地之
      重劃，故於該周邊土地重劃後，系爭土地即因遭被告中華電信公司土地阻隔形
      成袋地，系爭土地因長期被編定為機關用地並保留徵收，致原告三十多年來無
      法使用，原告不堪長期保留徵收之損害，乃於八十八年間向被告高雄縣政府及
      被告中華電信公司陳情，請求依法徵收購買，經被告中華電信公司評估結果，
      認其機關需要使用系爭土地，被告中華電信公司乃於八十八年五月三日以信建
      字第八八Ｂ九０００九六０號函請被告中華電信公司所屬電信訓練所依法定程
      序辦理徵購，依該函說明二、三所載內容，被告中華電信公司已同意原告依該
      公司房地產購置作業要點第六條及第十條規定辦理系爭土地徵收，系爭土地徵
      收實已進入徵收程序之議價階段，非僅為保留徵收階段，已非被告中華電信公
      司得任意予以撤銷，又被告中華電信公司之中華電信所並於八十九年間與原告
      開始協商及進行土地徵收之作業程序，為配合完成系爭土地徵收，原告並依被
      告中華電信公司要求完成兩次鑑價工作，被告中華電信公司亦已完成其內部鑑
      價工作，另為求徵收程序順利進行，避免被告中華電信公司承辦本件徵收工作
      人員困擾，原告分別於八十九年三月一日及十一月十五日依被告中華電信公司
      要求，兩次去函向被告中華電信公司表示，同意依政府現有辦理民地徵收之計
      價方式及規定，即依公告地價加成辦理系爭土地之徵收，正當雙方依法定程序
      配合辦理相關徵收程序時，被告中華電信公司卻於九十年五月十日以信建字第
      九０Ｂ九０００九九四號函通知被告高雄縣政府，稱中華電信公司因無實際使
      用需求，不予購置或徵收系爭土地云云，對原告權益造成不利重大影響，經原
      告多次陳情並與中華電信公司協商均無結果，原告乃於九十一年六月十三日再
      次向被告及交通部請求完成系爭土地徵收程序，被告高雄縣政府卻將本件徵收
      推由被告中華電信公司處理，迄今已逾半年，被告高雄縣政府仍未函復原告是
      否同意系爭土地徵收，另交通部亦僅將函文轉交中華電信公司處理，而被告中
      華電信公司則於九十一年七月二十五日以訓總字九一Ａ五一０００六六號函駁
      回原告請求徵收之申請，原告乃於九十一年八月十九日以高雄縣政府對人民申
      請案件逾二個月未處理及被告中華電信公司前述駁回原告請求決定提出訴願，
      遭決定不受理，遂提起本件訴訟。
（二）系爭土地所以成為公共設施保留地，係經被告高雄縣政府與被告中華電信公司
      依都市計畫規定通盤檢討後，認有徵收必要，而予以保留徵收，已經需地機關
      即被告中華電信公司開始辦理徵收手續，雙方亦均各自完成鑑價手續，僅剩最
      後徵收價格尚未確定，可見系爭土地之徵收已經被告許可在案，故中華電信公
      司在前述辦理徵收程序中，變更其徵收決定，更改為不再徵收決定，撤銷前對
      原告授益處分，違反行政程序法關於非有法定原因及補償原告損失之前，自不
      得任由行政機關撤銷對原告之合法授益處分」之規定。
（三）被告中華電信公司三十多年來，均以該機關需用系爭土地作為機關用地，要求
      被告高雄縣政府將系爭土地保留為機關用地，即在八十八年間，系爭澄清湖特
      定區內土地全面實施土地重劃時，被告中華電信公司仍行文被告高雄縣政府要
      求保留本件系爭土地作為該公司之機關用地，致原告所有系爭土地無法參與重
      劃，不僅讓系爭土地錯失當年檢討變更時機，更令原告所有系爭土地因無法參
      與附近土地重劃，而系爭土地因周邊鄰接土地完成重劃後，受被告中華電信公
      司土地之阻隔無法進出，又無其他任何獨立對之連絡道路，形成袋地，縱令依
      法檢討變更系爭土地使用用途，不再編為機關用地，系爭土地亦已因與周邊土
      地分離，無法再為從來用途有效利用，故此項長達三十多年保留徵收實際所產
      生之影響，等同於對原告所有系爭土地財產權實質上徵收不利結果。又因系爭
      土地遭劃定為機關用地，而周邊土地卻因重劃完成均一一建築使用或出售，原
      告所有系爭土地無法出售、利用；被告高雄縣政府三十多年來對系爭所有土地
      之限制利用，阻止原告系爭土地參與周邊土地重劃，致系爭土地上並無建築線
      ，依現有建築法令規定，系爭土地將無法再供建築使用，而周圍鄰接土地均已
      重劃完成，系爭土地形成袋地，於整體利用上已無法與周圍重劃完成之鄰接土
      地相搭配，依現況既不能為建築或其他一般使用目的之利用，系爭土地已無實
      際上可供利用價值，除供被告中華電信公司作為機關用地外，實無任何其他適
      當用途，而所以造成原告所系爭土地無可利用之窘境，乃係被告中華電信公司
      對系爭土地提出需求及被告高雄縣政府三十多年來對原告土地保留徵收所致，
      被告對原告所有系爭土地前述徵收保留行為，對原告系爭土地造成不良影響，
      已與實質徵收無異，被告在前述情形下，早已喪失是否徵收系爭土地之裁量權
      ，轉而成為負有徵收系爭土地義務，參照土地法第二百十七條規定，全部徵收
      請求權之精神及參照德日等國完全徵收請求之法例，原告依法自得請求被告等
      二機關對系爭所有土地繼續辦理完成徵收程序。
（四）又本於上述之事實，則基於誠信及公平原則，被告亦應繼續辦理完成本案土地
      徵購作業，否則該機關所為撤銷徵收保留與行政程序法第八條規定乃有相違。
      且本件徵收性質上應屬附負擔之授予利益行政處分，依行政程序法第一百二十
      三條第三款規定，非有受益人未履行應負擔義務時，行政機關自不得任意撤銷
      該授予利益行政處分，被告高雄縣政府及中華電信公司在系爭土地三十多年之
      保留徵收後，於原告並無未履行負擔義務情形下，突以無用地需求為由不辦理
      本件系爭土地徵收，實與前述行政程序法第一百二十三條第三款規定亦有不符
      ，與信賴保護原則及依法行政原則又有相違，基此，被告所為不予之徵收決定
      實有違法等情，已如前述，其應予撤銷並另作成予以徵收系爭土地決定，始為
      合法。
（五）另同編為機關用地之八七七號土地，於多年前實已完成徵收手續，被告高雄縣
      政府及中華電信公司獨留原告所有系爭土地不徵收，與憲法第七條之平等原則
      及行政程序法第六條行政行為不得差別待遇原則相違；而按司法院釋字第四０
      ０號解釋意旨，各級政府除因有財政困難外，有即刻辦理徵收義務，再依土地
      法第二百三十六條第二項規定：「前項補償地價補償費及遷移費，均由需用土
      地人負擔，並繳交該管直轄市或縣（市）地政機關轉發之。」系爭土地徵收費
      用應由需地機關即被告中華電信公司負擔，該公司財務狀況未見有何財務上困
      難情事，依前述司法院釋字第四００號解釋意旨，被告未有何免除即刻辦理系
      爭土地徵收義務情事；雖原告請求被告徵收系爭土地，無直接法律規定，但基
      於憲法第十五條保護人民財產權規定，及參照司法院釋字第四百號解釋意旨及
      憲法第七條及行政程序法第六條平等原則，行政程序法第一百二十三條第三款
      撤銷授益處分限制規定，及行政程序法第八條誠信原則及人民合理信賴規定，
      應可延伸出原告對系爭土地得請求發動該保留徵收機關即被告中華電信公司及
      保留徵收主管機關高雄縣政府應履行徵收之程序。
（六）末查，系爭土地徵收為公法關係，其爭訟屬行政訴訟並無疑義，而其屬多階段
      行政處分，完成系爭土地徵收，須數個機關作為始為完成，該多個機關分屬不
      同獨立機關，而請求徵收訴訟即有將相關各該機關均列為被告必要，被告若係
      依法應為徵收行為或徵收補償機關，即為本件適格被告，不因該機關執行公權
      力與否而有不同。按土地法第二章、第二百三十六條規定及土地徵收條例第二
      章及三章規定，徵收程序應由需地機關提出用地計劃及相關圖說向中央主管機
      關內政部申請徵收之核准，其次依土地法及土地徵收條例規定，系爭徵收土地
      補償金應由需地機關中華電信公司負擔（土地法第二百三十六條第二項，土地
      徵收條例第十九條），而本件系爭土地徵收程序，依前述法律規定，被告中華
      電信公司應於徵收系爭土地前，先向目的事業主管機關提出事業計劃報經目的
      事業主管機關許可後為之，嗣則應向內政部提出用地計劃，並將徵收所需費用
      交由縣市地政機關轉發給原告。再者，中華電信公司係由原交通部中華電信局
      改組而來，依行政訴訟法第二十六條規定，原交通部中華電信局之原權利義務
      均由該公司概括承受，中華電信公司即為系爭土地之需地人，即係徵收公法關
      係中之當事人之一，原告於系爭土地為公用事業興辦保留徵收而提起本訴訟請
      求徵收情況下，即應將中華電信公司列為本件公法訴訟被告之一，不因其為私
      法人或公法人有所不同，故中華電信公司縱改制為私法人組織，亦為本件被告
      無疑。而被告高雄縣政府既為土地徵收執行機關已如前述，除徵收計劃核可須
      由中央主管機關為之外，其餘徵收公告及通知程序及發放補償金行為均由其為
      之，故被告高雄縣政府應自接到內政部核准系爭土地徵收通知後，有即刻進行
      土地徵收公告及通知程序義務，並於中華電信公司將系爭土地補償金交付予該
      被告高雄縣政府後，依土地法第二百三十二條及土地徵收條例第二十條第一項
      規定，於法定期限內轉發補償金予原告義務，本件將高雄縣政府與中華電信公
      司，列為共同被告，均為適格。
乙、被告主張之理由：
Ａ、被告高雄縣政府部分：
（一）本件原告所有系爭土地，經都市計畫發佈實施被規劃為「機關用地」（機三）
      ，並於計畫書指定留供交通部電信人員訓練所使用，其土地取得依規定應由需
      地使用機關交通部中華電信局（中華電信股份有限公司）辦理徵收。原告於九
      十一年六月十三日向被告提出申請徵收系爭土地，因需地使用機關為中華電信
      公司，被告乃將其申請書以九十一年六月二十四日府建都字第０九一０一０七
      三一四號函轉需地機關，請其依法辦理徵收，係本於機關或機關間所為職務上
      之意思表示，既非對人民所為之行政行為，更不因而發生具體直接之法律效果
      ，自非行政處分。
（二）土地之徵收及補償之事項，依現行土地徵收條例規定，關於土地征收補償費，
      應由需用土地人先與土地所有權人以協議價購或其他方式取得，如無法取得時
      ，再提出徵收土地之申請，經中央主管機關內政部核准後，通知執行機關即該
      管直轄市或縣（市）主管機關，主管機關應即公告三十日，需用土地人則將補
      償地價繳交主管機關於公告期滿後十五日內轉發，否則徵收案即失其效力，又
      被徵收土地權利關係人對於徵收補償價額不服查處情形者，該管直轄市或縣（
      市）主管機關得提請地價評議委員會復議，土地權利關係人不服復議結果者，
      得依法提起行政救濟此觀土地徵收條例十一、十三、十四、十七、十八、十九
      、二十、二十二等條之規定自明。因此關於徵收補償地價之發放，應以需用土
      地人已經申請徵收並經核准為前提，亦即必須已經徵收土地，方有補償可言，
      對補償金額不服，始得依法提起行政救濟，而本件並無徵收處分之存在，則原
      告請求依該土地公告現值加四成之價格發放徵收補償金，顯屬無據。
Ｂ、被告中華電信公司部分：
（一）人民請求為行政處分之課予義務給付之訴，依行政訴訟法第五條、第二十四條
      規定，應以中央或地方機關為被告，當事人始為適格，然被告中華電信公司為
      依公司法登記設立私法人，非行政機關，且依原告所述，被告僅係需地機關，
      依土地法第二百二十二條規定，徵收土地須由中央地政機關核准之，而本件徵
      收事件，被告亦非行政訴訟法第二十五條之受委託行使公權力團體，原告對被
      告中華電信公司提起本行政訴訟，已屬當事人不適格，此並有交通部訴願決定
      可資參酌，原告雖主張中華電信公司依行政訴訟法第二十六條規定，應承受電
      信總局業務，惟該條文亦明指「以承受其業務機關為被告機關」，仍以「行政
      機關」為限，原告主張不足為採，其起訴顯無理由。
（二）次按政府為土地徵收時，應給予地價及其他補償費，法有明文，故地價、補償
      費給予，係土地徵收之合法要件之一，若國家實施土地徵收未給地價補償費者
      ，其法效為何，學說見解固非一致，然參酌土地徵收條例第二十條第三項及司
      法院釋字第一一０號解釋意旨，係採徵收失效說，不採請求權發生說，係人民
      對政府並無徵收補償之公法上請求權，其對於補償金部分，亦不生公法上之給
      付請求權，不得對此主動提起訴訟請求給付，僅於對補償金不服時，得提訴訟
      ，原告於本件主動提起請求被告作成徵收並發放補償金，實與前述說明未合，
      其訴訟顯無理由。
（三）又查原告主張本件有授予利益之行政處分，行政機關不得任意撤銷處分云云，
      查原告既主張被告應為擬具詳細徵收計畫書等徵收程序，顯見本案土地尚未進
      入徵收階段，本案並無何行政處分，原告前述主張顯無可採；且土地徵收係指
      國家因公共事業需要，對人民受憲法保障之財產權，經法定程序予以剝奪，故
      土地徵收原則上只能基於有利於公共事業之公益需要，由國家依法令所定程序
      為之，即土地徵收案件，僅國家始得擔任徵收權主體，發動徵收程序，土地徵
      收之法律關係除法律另有規定，僅屬國家與需用土地人間之函請土地徵收、及
      國家與私有土地所有權人間之徵收補償二面關係，需用土地人與私有土地所有
      權人間不發生何法律關係甚明。需用土地人係指基於公共利益需要，為興辦事
      業而須請求公用徵收之人，一般人民除法律別有規定外，尚無請求國徵收其所
      有土地之公法上請求權，亦無對需用土地人請求發動請求徵收權利，一般人民
      向需用土地人請求，僅係促請需用土地人發動請求徵收權之意，與人民權益不
      生任何影響，其性質亦非公法上之請求權，是以需用土地人發動徵收請求之裁
      量適當與否，不生違法之問題，自不得作為提起行政訴訟之權利及作為行政訴
      訟審查之對象。故原告請求被告檢具相關文件請求徵收，於法無據。
（四）按土地徵收條例第一條第二項、第三項規定，關於土地徵收處分土地徵收處分
      程序自應依土地徵收條例規定為之，無所謂延伸而得請求徵收之適用餘地，且
      按財產權應予保障，固為憲法第十五條明定，但憲法保障財產權目的，非在於
      禁止對財產權無補償之剝奪，係於確保財產權人能擁有其財產權，並免於遭受
      國家公權力或第三人之違法侵害，故財產權保障係「存續保障」，而非價值保
      障，財產權存續保障功能，為防禦性權利，僅於合法法律規定徵收要件下，始
      由價值保障代替之，一般人民除法律別有規定外，無請求國家徵收所有土地公
      法上請求權，已如前述，原告無依法憲法財產權保障原理，積極請求予以徵收
      之權利，至於司法院釋字第四００號解釋固指既成道路成立公用地役關係者，
      所有權人因公益而特別犧牲其財產上之利益，國家自應依法律規定辦理徵收給
      予補償，但核其解釋文中所稱法律，係指國會所制定之法律，不包括該號解釋
      在內，並按該號解釋理由書內容，亦可證該解釋僅係為國家立法及施政之指針
      ，非可作為人民得向國家請求土地徵收之法律基礎，原告主張依該號解釋意旨
      ，享有請求國家作成徵收處分之公法上請求權，亦非有據。再者，憲法第七條
      之平等原則，係為保障人民於法律上地位之實質平等，亦即法律得依事物之性
      質，就事實情況差異及立法目的而為不同之規範，法律就其所定事實上差異，
      亦得授權行政機關發布施行細則為合理必要規定，觀司法院釋字第二一一、四
      一二號解釋意旨甚明，故平等原則真意係欲禁止恣意，僅係單純之消極客觀法
      規範，無主觀公權利內涵，尚無從籍此導出人民具有得經由訴訟途徑請求獲得
      實現之法律地位的主觀公權利，且平等原則僅係一種基礎性之基本權，自身並
      無意義，須與其他基本權相結合，始能成為複數基本權，須與其他基本權相結
      合，國家公權力作用違反平等原則而侵害平等權時，始發生侵害及另一與平等
      權相結合之基本權問題，本件原告亦不得僅以違反平等原則，請求被告徵收補
      償系爭土地。再者，系爭土地雖於五十八年編為機關用地，但被告從未主動攔
      阻原告等依法申請變更都市計畫或市地重劃時，告知原告不得參與重劃，地目
      編為「機關用地」，並非原告所說「保留徵收」，法律上亦無因「信賴保護」
      原則而賦予人民主動請求辦理徵收權利，故原告依信賴保護原則請求被告辦理
      徵收手續，洵無理由。
（五）又赤山子重劃區於八十四年開工，約於八十六年完成重劃，於重劃期間，被告
      未曾參與任何相關配合作業，從未阻擾原告參與重劃，原告所稱於八十八年間
      此重劃區工程，業已完成多時，並在赤吉街等地已有多棟建築物，依現場實際
      重劃開發完成情形觀之，原告所有之土地通行，若由已開發赤吉街、赤貴街及
      仁孝路等出人，應更方便無阻隔事宜，無如原告所言，其所有系爭土地已成袋
      地等情，又依實地拍攝照片及仁武鄉○○段道路圖觀之，土地確實緊鄰赤富街
      與赤貴街及四米人行步道，八十八年六月九日原告甲○○等自行委託福茂不動
      產鑑定顧問股份有限公司所作鑑價報告書第三頁亦已明確表示系爭土地一面臨
      路共二一二公尺，且面臨四米人行止道及八米計劃道路（即赤富街、赤貴街）
      ，於第八頁並評估系爭土地道路鋪設狀況「佳」、臨路狀況「可」，均未敘明
      系爭土地有所謂「袋地」情形，系爭土地與面臨赤山重劃區○○○街、赤富街
      等，因地勢無落差，故經由該基地面前四米寬之人行步道，通往主要交通道路
      ，仁孝路（十五米）、仁雄路（三十米）或鄰近地區，交通至為便捷，反之，
      該基地與被告公司之電信分所毗鄰部分，垂直落差達三至五公尺，並建有坡坎
      ，該基地反而無法經由本分所進出，則原告略謂系爭土地因被告行為而無法參
      與附近土地之重劃且因被告中華電信公司阻隔無法進出云云等語，不足為採。
      又原地號慈惠段八七七及八七七之一號土地，係六十八年六月五日向所有權人
      高雄縣政府價購，慈惠段九一九號土地係被告中華電信公司於八十年六月二十
      八日經依法公告等手續辦理後，向台灣糖業公司價購，被告曾於七十九年編列
      土地預算，並公告於中央日報，徵購緊鄰被告中華電信公司電信研究所之機關
      用地，且曾與原告商請讓售該土地，但原告僅同意依市價讓售，故無法以徵收
      方式辦理，嗣後經被告中華電信公司評估，確無使用需求，因而不再與原告等
      協商價購，且查，依土地徵收條例第十一條規定，需用土地人申請徵收土地前
      ，應先與所有權人協議價購取得，未能達成協議時，始得申請徵收，故本案土
      地尚未進入徵收程序，僅正依被告中華電信公司購置房地產作業要點規定辦理
      價購之前置作業而已，被告中華電信公司於進行內部作業時，評估無購置需求
      而暫緩執行本案，未使任何公法關係發生變動，原告基此難認有何公法上請求
      權發生。況查，依土地法第二百零八條但書及第二百二十條前段規定，徵收土
      地是否為事業必需，因舉辦事業無可避免，自應依客觀情事具體加以認定，倘
      在客觀上尚無徵收需要，遽予徵收，其行政權裁量反而牴觸憲法保障人民財產
      權規定，難謂合法，原告指摘被告惡意不予徵收等語，亦屬無據。
（六）高雄縣政於九十二年五月六日庭呈內政部函文主張被告中華電信可購置系爭土
      地後，變更為電信專用區從事多角化經營云云。惟查，該內政部函文，係因應
      中華電信公司民營化後，已成為中華電信公司自有土地，其地目若仍為機關或
      電信用地，將與事實不符，在內政部建議變更地目情形下，方有該次變更地目
      協調會議及函文，此與本件是否有需求以購置系爭土地情形不同，自不得比附
      援引執以要求被告購置系爭土地。
（七）本件原告無請求被告中華電信公司予以徵收之公法上請求權，已如前述，且被
      告中華電信公司於明知無使需求情形，若仍予以價購系爭土地，相關人員將受
      刑事圖利罪追訴，且依都市計畫法第二十六條規定，擬定計畫機關每三年或五
      年內至少應通盤檢討一次，依發展情況並參考人民建議作必要變更，系爭土地
      自五十八年劃定為電信機關用地後，長達三十多年未作電信使用，被告高雄縣
      政府自可依實際情形變更該地目，原告亦應依法申請變更地目，而非強制被告
      公司價購系爭土地。
    理  由
一、按「訴狀送達後，原告不得將原訴變更或追加他訴。但經被告同意，或行政法院
    認為適當者，不在此限。被告於訴之變更或追加無異議，而為本案之言詞辯論者
    ，視為同意變更或追加。」行政訴訟法第一百十一條第一、二項定有明文。本件
    依原告起訴狀訴之聲明記載，原告原係聲明請求：「被告高雄縣政府及中華電信
    公司應協同對原告所有如附表一所示之土地依法定程序，辦理完成土地徵收，並
    依該土地公告現值加四成之價格發放徵收補償金予原告。」嗣於訴狀送達後、本
    院審理中原告變更追加訴之聲明如事實欄所載，而被告於原告訴之變更、追加無
    異議，而為本案之言詞辯論者，依上開所述應，視為同意原告訴之變更追加；合
    先敘明。
二、本件原告所有系爭土地係屬澄清湖特定區計畫內土地，經五十八年十一月十五日
    府建土字第一０八五四八號函發布實施之都市計畫規劃為「機關用地」，至八十
    七年七月十四日該都市計畫第二次通盤檢討案發佈實施，系爭土地仍被保留為「
    機關用地」，計畫書並指定供交通部電信人員訓練所使用，迄今屬該「機關用地
    」範圍之土地大部分均已經徵收完畢，僅餘原告所有系爭土地未辦理徵收，原告
    以系爭土地未予徵收，影響人民權益為由，向被告高雄縣政府請求辦理，經被告
    高雄縣政府以九十一年六月二十四日府建都字第０九一０一０七三一四號函請被
    告依法查明逕復，並副知原告；嗣經被告中華電信公司電信訓練所以九十一年七
    月二十五日訓總字第九一Ａ五一００００六六號函復原告略謂確已無需再行徵購
    土地等情，已經兩造分別陳述在卷，並有都市計畫書及上述函文附卷可稽，自堪
    認定。而原告依據行政訴訟法第八條規定提起本件訴訟，請求被告中華電信公司
    發動其需用土地人之徵收請求權，向主管機關為請求徵收之行為，及請求被告高
    雄縣政府應予系爭土地經核准徵收後，辦理徵收程序及補償行為；無非以系爭土
    地已經都市計畫編定為機關用地多年，並保留徵收，指定供交通部電信人員訓練
    所使用；而該「機關用地」範圍之土地大部分均已經徵收完畢，僅餘原告所有系
    爭土地未辦理徵收，故依憲法第七條、行政程序法第六條平等原則、司法院釋字
    第四００號解釋意旨、行政程序法第八條誠信原則及信賴保護原則、土地法第二
    百十七條及行政程序法第一百二十三條第三款規定，應認原告有請求被告為上述
    行為之請求權等語，資為論據。
三、關於被告中華電信公司部分：
（一）經查：
１、按「土地徵收，依本條例之規定，本條例未規定者，適用其他法律之規定。其他
    法律有關徵收程序、徵收補償標準與本條例牴觸者，優先適用本條例。」為土地
    徵收條例第一條第二、三項所明定，而關於土地之徵收及補償之事項，依土地徵
    收條例規定，關於土地徵收，應由需用土地人先與土地所有權人以協議價購或其
    他方式取得，如無法取得時，再提出徵收土地之申請，經中央主管機關內政部核
    准後，通知執行機關即該管直轄市或縣（市）主管機關，主管機關應即公告三十
    日，需用土地人則將補償地價繳交主管機關於公告期滿後十五日內轉發，否則徵
    收案從此失其效力；又被徵收土地權利關係人對於徵收補償價額不服前項查處情
    形者，該管直轄市或縣（市）主管機關得提請地價評議委員會復議，土地權利關
    係人不服復議結果者，得依法提起行政救濟。此觀土地徵收條例第十一、十三、
    十四、十七、十八、十九、二十、二十二等條之規定自明。可知，土地徵收之當
    事人有三，分別為需用土地人、徵收人及被徵收人，而需用土地人稱徵收請求權
    人，即為興辦公共事業，或實施國家經濟政策需要徵收土地以供使用之人，而徵
    收人則為得行使土地徵收權之人，依土地法第二百零八條、二百零九條及土地徵
    收條例第三條規定，土地徵收權之行使，只可由國家或代表國家之政府機關為之
    ；另依土地徵收條例規定代表國家核准徵收機關為內政部，代表國家執行徵收機
    關為直轄市或縣（市）政府，故我國土地徵收制度其土地徵收人與需用土地人非
    為同一，需用土地人並無直接徵收他人土地之權，須依一定程序請求行使徵收權
    之國家予以核准並執行。故在我國土地徵收制度之建制上，其徵收請求權係賦予
    需用土地人，故並無任何法律規定人民有請求國家為徵收或請求需用土地人發動
    其「徵收請求權」之請求權存在。至於司法院釋字第四○○號解釋雖指稱：既成
    道路成立公用地役關係者，其所有權人因公益而特別犧牲其財產上之利益，國家
    自應依法律之規定辦理徵收給予補償及若在某一道路範圍內之私有土地均辦理徵
    收，僅因既成道路有公用地役關係而以命令規定繼續使用，毋庸同時徵收補償，
    顯與平等原則相違，惟該解釋內亦明言「國家應依法律之規定辦理徵收給予補償
    」，亦即應依實定法之規定辦理徵收給予補償，而非謂「國家應依本解釋辦理補
    償」；此由該號解釋亦敘明：「．．．．．．各級政府如因經費困難，不能對上
    述道路全面徵收補償，有關機關亦應訂定期限籌措財源逐年辦理或以他法補償。
    ．．．．．．」等語，足證該解釋僅係為國家立法及施政之指針，並非可作為向
    國家請求作成徵收補償處分之請求權依據甚明。
２、查本件原告所有系爭土地係經都市計畫編定為機關用地，計畫書並指定供交通部
    電信人員訓練所使用，而現今電信人員訓練所係劃屬被告中華電信公司一節，已
    經被告陳述甚明，故被告中華電信公司為該機關用地之需用土地人，固堪認定；
    然依上開所述，依現行法律規定，人民並無請求需用土地人發動其「徵收請求權
    」之請求權存在；而司法院釋字第四○○號解釋既不可作為向國家請求作成徵收
    補償處分之請求權依據，則本於相同法理，其未賦予人民有請求需用土地人發動
    其「徵收請求權」之請求權甚明；是原告主張依據司法院釋字第四○○號解釋之
    法理，其有請求被告中華電信公司發動其「徵收請求權」之請求權云云，自無可
    採。
（二）又查：
１、按行政程序法第六條規定：「行政行為，非有正當理由，不得為差別待遇。」此
    乃行政程序法關於平等原則之規定；自此規定可知，平等原則並非要求完全不得
    差別對待，而是要求不得恣意為差別對待，亦即得依事物之本質，就事實情況之
    差異及立法之目的，而為不同之規範（司法院釋字第四一二號解釋參照）。查土
    地徵收係國家因公共事業之需要或實施國家經濟正策，依法定程序，強制取得私
    人土地權利（所有權及他項權利等），並給予合理補償之行政行為；是土地徵收
    本質上係國家基於公權力強剝奪私人土地權利之行為。而機關用地依據都市計畫
    法第四十二條及第四十三條規定，則係都市計畫為增進市民活動之便利及確保都
    市生活環境而劃設之公共設施用地；而都市計畫則為一促進都市建設發展之綜合
    性計畫，其目的在使整個都市建設，能按計畫有秩序的進行，以創造安全、便利
    、舒適、優美的都市生活空間，改善居民生活環境，促進市鄉有計畫之
    均衡發展。故而土地雖經編定為機關用地（公共設施用地），但需地機關仍有本
    於其需求情況而決定請求徵收之時程及徵收之土地之裁量權，而此裁量權即符合
    依事物之本質，就事實情況之差異，而為不同之行為，依上開所述，自與平等原
    則無違；而此亦是現行法制未賦予人民有請求國家為徵收或請求需用土地人發動
    其「徵收請求權」之請求權之緣故；況違反平等原則並不立刻侵害人民之主觀公
    權利，蓋平等原則本身並無主觀公權利之內涵，而是否侵害平等權需另行依其他
    法律規定判斷之。依上開所述，我國現行法制並未賦予人民有請求國家為徵收或
    請求需用土地人發動其「徵收請求權」之請求權存在，是原告自不得本於憲法第
    七條及行政程序法第六條平等原則規定，透過訴訟途徑，主張其有上述之請求權
    存在；是原告主張依據憲法第七條及行政程序法第六條平等原則規定，被告中華
    電信公司應發動其徵收請求權云云，自無可採。
２、再司法院釋字第四○○號解釋雖謂：「．．．．．．若在某一道路範圍內之私有
    土地均辦理徵收，僅因既成道路有公用地役關係而以命令規定繼續使用，毋庸同
    時徵收補償，顯與平等原則相違。．．．．．．。」然此認定之前提事實，乃該
    已經徵收之私有土地固係供作道路使用，而該未徵收之既成道路事實上亦已供道
    路使用，故其實際上均已供道路使用之事實相同，所差異者僅為一已徵收，一未
    徵收；然系爭土地，事實上並未供機關使用，至於其他土地經徵收者則已供機關
    使用，是本件之事實核與司法院釋字第四○○號解釋之背景事實並不相同，是原
    告予以援引，自有未合，併予敘明。
（三）另按「需用土地人申請徵收土地或土地改良物前，除國防、交通、水利、公共
      衛生或環境保護事業，因公共安全急需使用土地未及與土地所有權人協議者外
      ，應先與所有權人協議價購或以其他方式取得；所有權人拒絕參與協議或經開
      會未能達成協議者，始得依本條例申請徵收。」土地徵收條例第十一條定有明
      文。又「因左列各款之一，得為保留徵收：一、開闢交通路線。二、興辦公用
      事業。三、新設都市地域。四、國防設備。前項保留徵收，謂就舉辦事將來所
      需用之土地，在未需用以前，預為呈請核定公布其徵收之範圍，並禁止妨礙徵
      收之使用。」則為土地法第二百十三條所明定，此即所謂保留徵收之規定。故
      所謂保留徵收乃係就舉辦公共事業將來需要使用之土地，現在不徵收，而預先
      公布其徵收之範圍，保留將來徵收，並於徵收以前，禁止土地權利人作妨礙徵
      收事業目之使用；故保留徵收係經由一定程序，係為一定目的為之，並發生一
      定之法律效果。本件系爭土地僅是經都市計畫編定機關用地，並未保留徵收一
      節，已經被告陳述甚明，而原告僅以系爭土地經編定為機關用地，並經都市計
      畫通盤檢討均未變更，即謂系爭土地經保留徵收，實有誤會，不足採取。系爭
      土地既無經保留徵收情事，況保留徵收並非徵收，而被告中華電信公司雖有與
      原告進行協議價購之程序，但因未能達成協議，並未完成價購程序一節，已經
      兩造分述在卷，則依上述土地徵收條例第十一條規定，兩造僅是進行徵收土地
      前之程序，並未進入徵收之程序；是原告以系爭土地已經保留徵收，並進行價
      購協議為由，主張實質上被告已許可徵收系爭土地，進而主張原告有請求被告
      中華電信公司發動徵收請求權之請求權云云，更屬誤解，不足採取。
（四）再按「行政行為，應以誠實信用之方法為之，並應保護人民正當合理之信賴。
      」此即行政程序法第八條關於誠信原則及信賴保護原則之規定。另行政程序法
      第一百二十三條第三款則規定：「授予利益之合法行政處分，有下列各款情形
      之一者，得由原處分機關依職權為全部或一部之廢止：．．．．．．三、附負
      擔之行政處分，受益人未履行該負擔者。．．．．．．。」系爭土地既無保留
      徵收情事，且未經核准徵收，更無原告所稱實質上已為徵收情事，已如上述，
      是原告以被告中華電信公司未發動其徵收請求權，有違行政程序法第八條之誠
      信原則及信賴保護原則暨同法第一百二十三條第三款規定，更屬誤會，不足採
      取。另土地法第二百十七條係規定：「徵收土地之殘餘部分，面積過小或形勢
      不整，致不能為相當之使用時，所有權人得於徵收公告期滿六個月內，向直轄
      市或縣（市）地政機關要求一併徵收之。」而本件事實，並非此條所規範之情
      況，是原告予以援引，實無可採。
四、關於被告高雄縣政府部分：
（一）按「本條例所稱主管機關：在中央為內政部；．．．．．．。」「申請徵收土
      地或土地改良物，應由需用土地人擬具詳細徵收計畫書，並附具徵收土地圖冊
      或土地改良物清冊及土地使用計畫圖，送由核准徵收機關核准，並副知該管直
      轄市或縣（市）主管機關。」「徵收土地或土地改良物，由中央主管機關核准
      之。」「中央主管機關應設土地徵收審議委員會，審議徵收土地條件；其組織
      規程，由中央主管機關定之。」「中央主管機關於核准徵收土地或土地改良物
      後，應將原案通知該管直轄市或縣（市）主管機關。」「直轄市或縣（市）主
      管機關接到中央主管機關通知核准徵收案時，應即公告，並以書面通知土地或
      土地改良物所有權人及他項權利人。」「徵收土地或土地改良物應發給之補償
      費，由需用土地人負擔，並繳交該管直轄市或縣（市）主管機關轉發之。」土
      地徵收條例第二條前段、第十三條、第十四條、第十五條、第十七條、第十八
      條、第十九條分別定有明文。是依上開規定，提出徵收土地之申請，其核准機
      關為內政部，至該管直轄市或縣（市）政府，則為土地徵收之補償機關及執行
      機關，從而為土地徵收之公告等程序及補償程序之進行，均以主管機關內政部
      已作成核准徵收處分為前提；換言之，需內政部已核准土地之徵收，該管直轄
      市或縣（市）政府始得為土地徵收之公告及為土地補償之處分，進而發放徵收
      補償費；故人民請求直轄市或縣（市）政府為土地徵收公告等程序及為徵收補
      償費之發放，自以有徵收處分及補償處分存在為前提，否則其請求權即不存在
      。
（二）查本件原告所有之系爭土地既未經被告中華電信公司發動徵收請求權，且內政
      部更未為准予徵收之處分，則依上開所述，原告自無請求被告高雄縣政府辦理
      系爭土地徵收公告等程序及為徵收補償費發放之請求權存在，是原告訴請被告
      高雄縣政府辦理系爭土地徵收公告等程序及為徵收補償費之發放，自無可採。
五、綜上所述，原告並無請求被告中華電信公司發動其「徵收請求權」之請求權存在
    ，亦無請求被告高雄縣政府辦理系爭土地徵收公告等程序及為徵收補償費發放之
    請求權存在，是原告提起本件訴訟，請求(1)被告中華電信公司應向交通部提出徵
    收本件附表一土地之事業興辦計劃，請求交通部許可。(2)被告中華電信公司應在
    第一項計劃許可後，擬具詳細徵收計劃書並附具徵收土地圖說及土地使用計劃書
    ，向內政部為徵收原告所有附表一所示土地之聲請或委由被告高雄縣政府代向內
    政部為附表一所示土地徵收之聲請。(3)被告高雄縣政府應於收到內政部核准為附
    表一所示土地徵收之  通知後，開始辦理附表一土地徵收公告及通知土地所有人
    及他項權利人及其他必要的徵收程序。(4)被告中華電信公司應於第二項公告期滿
    後十五日內將附表一土地之徵收補償金交由被告高雄縣政府轉發給原告。(5)被告
    高雄縣政府應於被告中華電信公司交付附表一土地徵收補償金後，於第二項徵收
    公告期滿後十五日內發放予原告。因俱乏請求之依據，而無理由，均應駁回。
六、本件原告之請求因無請求之依據而無理由，故兩造關於系爭土地可否指定建築線
    之爭執，即與本件判決結果無影響，本院自無再予審究之必要，併此敘明。
七、據上論結，本件原告之訴為無理由，依行政訴訟法第一百九十五條第一項後段、
    第九十八條第三項前段、第一百零四條、民事訴訟法第八十五條第一項前段，判
    決如主文。
中    華    民    國    九十二      年      八        月    二十二      日
                        高 雄 高 等 行 政 法 院 第一庭
                                審 判 長 法 官  陳  光  秀
                                法          官  李  協  明
                                法          官  楊  惠  欽
右正本證明與原本無異
                                法院書記官  藍亮仁
中    華    民    國    九十二      年      八        月    二十一      日


司法院資訊處製作；財團法人民間司法改革基金會備份。
